臺灣高等法院刑事判決
110年度上易字第1183號
上  訴  人  臺灣新竹地方檢察署檢察官
被      告  彭啟豪



上列上訴人因被告違反毒品危害防制條例案件，不服臺灣新竹地
方法院109年度易字第1016號，中華民國110年3月31日第一審判
決（起訴案號：臺灣新竹地方檢察署109年度撤緩毒偵字第201號
），提起上訴，本院判決如下：
    主  文
上訴駁回。
    理  由
一、公訴意旨略以：被告甲○○前因施用第二級毒品案件，經臺灣
    新竹地方法院以105年度審簡字第227號判處有期徒刑2月確
    定，經與其他案件定應執行刑及接續執行後，於民國105年1
    1月29日縮短刑期假釋出監，所餘刑期交付保護管束，至106
    年11月24日假釋期滿未經撤銷，所餘刑期以已執行論。詎其
    仍不知悔改，復基於施用第二級毒品之犯意，於108年7月15
    日19時許，在其友人位於新竹市南大路之住處，以將第二級
    毒品甲基安非他命置於玻璃球內燒烤後吸食其煙霧之方式，
    施用甲基安非他命1次。嗣於108年7月18日8時42分許，至臺
    灣新竹地方檢察署觀護人室接受採尿，經送驗結果呈甲基安
    非他命陽性反應，始悉上情，因認被告甲○○涉犯毒品危害防
    制條例第10條第2項之施用第二級毒品罪嫌。
二、原判決意旨略以：被告前於103年間因施用毒品案件，經臺
    灣新竹地方檢察署檢察官聲請，而經原審於103年10月16日
    以103年度毒聲字第168號裁定令入勒戒處所施以觀察、勒戒
    ，嗣因觀察、勒戒結果，因認無繼續施用毒品傾向，而於10
    4年1月9日執行完畢釋放出所，並經臺灣新竹地方檢察署檢
    察官於104年1月23日以103年度毒偵字第1208號為不起訴處
    分確定；其又於106年間因施用毒品案件，經臺灣新竹地方
    檢察署檢察官於107年3月19日以106年度毒偵字第1966、196
    7號、107年度毒偵字第156號為附命完成戒癮治療之緩起訴
    處分，於107年4月20日確定，緩起訴期間為107年4月20日至
    108年10月19日，而遵守或履約期間為106年9月28日至108年
    7月19日，嗣期滿；又本案被告被訴於108年7月15日19時許
    ，在友人位於新竹市南大路之住處內，施用第二級毒品甲基
    安非他命犯行部分，雖經臺灣新竹地方檢察署檢察官於108
    年11月19日以108年度毒偵字第1530號為附命完成戒癮治療
    之緩起訴處分確定，惟被告因於緩起訴期間內，故意再犯施
    用第二級毒品罪業經檢察官聲請簡易判決處刑，是以經臺灣
    新竹地方檢察署檢察官於109年7月6日以109年度撤緩字第21
    8號(原判決誤繕為109年度撤緩字第214號，應予更正)撤銷
    前開緩起訴處分等情，有本院被告前案紀錄表1份附卷足佐
    。從而被告所為本案施用毒品犯行既未完成戒癮治療，其緩
    起訴處分已被撤銷，即不得認其事實上已接受等同「觀察、
    勒戒或強制戒治」執行完畢之處遇至明。再者，觀諸被告係
    於上開106年度毒偵字第1966、1967號、107年度毒偵字第15
    6號為附命完成戒癮治療之緩起訴處分之遵守或履約期間內
    即108年7月15日又犯本案施用毒品案件，顯見被告係於完成
    緩起訴處分之戒癮治療前已再犯施用毒品案件甚明，是以被
    告前縱經檢察官為附命完成戒癮治療之緩起訴處分，應認仍
    與觀察、勒戒或強制戒治等處遇執行完畢有別。本案被告被
    訴施用第二級毒品之時間為108年7月15日19時許，距被告最
    近一次觀察、勒戒執行完畢釋放即104年1月9日，已逾3年，
    應依修正後之毒品危害防制條例第20條第3項、現行第24條
    等規定，由檢察官基於一次性之整體規劃而重啟處遇程序，
    視被告個案情形，是否適合「觀察、勒戒或強制戒治」或給
    予「附命完成戒癮治療緩起訴處分」，自不得對被告追訴處
    罰。從而檢察官誤向本院提起公訴，其起訴程序即屬違背規
    定，法院自應諭知不受理之判決，並不經言詞辯論而為之。
三、檢察官上訴意旨略以：
  ㈠按被告行為後，毒品危害防制條例第20條第3項、第23條第2
    項及第24條於109年1月15日修正，除第24條施行日期由行政
    院另定外，其餘均在同年7月15日施行生效。修正後毒品條
    例第24條第2項雖已修正為：「前項緩起訴處分，經撤銷者
    ，檢察官應繼續偵查或起訴。」惟本條修正後條文尚未經行
    政院定其施行日期，自仍應適用現行有效之第24條規定處理
    。復按毒品危害防制條例第24條規定：本法第20條第1項及
    第23條第2項之程序，於檢察官先依刑事訴訟法第253條之1
    第1項、第253條之2之規定，為附命完成戒癮治療之緩起訴
    處分（下稱「附命緩起訴」）時，或於少年法院（地方法院
    少年法庭）認以依少年事件處理法程序處理時，不適用之（
    第1項）。前項緩起訴處分，經撤銷者，檢察官應依法追訴
    （第2項），係一般刑事訴訟程序之例外規定，屬刑事訴訟
    法第1條第1項規定之「其他法律所定之訴訟程序」。該第2
    項既規定，前項（第1項）緩起訴處分，經撤銷者，檢察官
    應依法追訴，即已明示施用毒品案件於撤銷緩起訴處分後之
    法律效果為「依法追訴」，而非適用刑事訴訟法第253條之3
    所定撤銷緩起訴處分後得「繼續偵查或起訴」規定，此乃因
    檢察官已依毒品危害防制條例第24條第1項為附命完成戒癮
    治療之緩起訴處分，被告事實上已接受等同「觀察、勒戒」
    之處遇，惟其竟未能履行該條件，自應於撤銷緩起訴處分後
    依法起訴，而無再次聲請法院裁定觀察、勒戒之必要（最高
    法院100年度第1次刑事庭會議決議意旨參照）。
  ㈡被告原經檢察官為「附命緩起訴」處分之該次施用毒品行為
    ，於緩起訴經撤銷時，檢察官即應依法追訴，是本件對被告
    施用毒品之犯行聲請簡易判決處刑自屬合法，原審判決認本
    件應再次向法院聲請裁定觀察、勒戒而諭知公訴不受理之判
    決，應屬有誤，容有未合云云。
四、按「犯第十條之罪者，檢察官應聲請法院裁定，或少年法院
    （地方法院少年法庭）應先裁定，令被告或少年入勒戒處所
    觀察、勒戒，其期間不得逾二月」、「依前項規定為觀察、
    勒戒或強制戒治執行完畢釋放後，三年後再犯第十條之罪者
    ，適用前二項之規定」、「第20條第1項及第23條第2項之程
    序，於檢察官先依刑事訴訟法第253條之1第1項、第253條之
    2第1項第4款至第6款或第8款規定，為附條件之緩起訴處分
    時，或於少年法院（地方法院少年法庭）認以依少年事件處
    理法程序處理為適當時，不適用之」、「前項緩起訴處分，
    經撤銷者，檢察官應繼續偵查或起訴」、「檢察官依刑事訴
    訟法第253條之2第1項第6款規定為緩起訴處分前，應徵詢醫
    療機構之意見，必要時，並得徵詢其他相關機關（構）之意
    見」，修正後毒品危害防制條例第20條第1項及第3項、第24
    條第1項至第3項分別定有明文。次按109年1月15日修正公布
    、同年7月15日施行之毒品危害防制條例第20條第3項規定，
    犯第10條之罪於觀察、勒戒或強制戒治執行完畢釋放後，3
    年後再犯第10條之罪者，適用本條前2項之規定。上開所謂
    「3年後再犯」，只要本次再犯（不論修正施行前、後）距
    最近1次觀察、勒戒或強制戒治執行完畢釋放，已逾3年者，
    即該當之，不因其間有無犯第10條之罪經起訴、判刑或執行
    而受影響（最高法院109年度台上大字第3826號裁定意旨參
    照）。再按若被告於緩起訴期間未完成戒癮治療，經檢察官
    撤銷緩起訴處分，因不等同曾受觀察、勒戒之處遇，自應回
    復原緩起訴處分不存在之狀態，由檢察官依現行法規定為相
    關處分，不得逕行起訴（最高法院110年度台非字第98號判
    決意旨參照）。是倘被告因施用毒品案件，然前未經觀察、
    勒戒或強制戒治，或距最近1次觀察、勒戒或強制戒治執行
    完畢釋放已逾3年，其後雖經檢察官為附命緩起訴處分時，
    則無論被告有無履行完成「戒癮治療」，效力上均非等同觀
    察、勒戒或強制戒治之處遇，此際，檢察官仍應依現行法規
    定為相關之裁量處分，以符「觀察、勒戒或強制戒治」及「
    附命緩起訴處分」雙軌制之立法政策，而不得逕行起訴或聲
    請簡易判決處刑。又刑事訴訟法第303條第1款規定，案件有
    起訴之程序違背規定之情形者，應諭知不受理之判決。　
五、毒品危害防制條例第24條修正後之規定，業經行政院於110
    年4月15日行政院院臺法字第1100010649號令發布自110年5
    月1日施行，該條規定：「第20條第1項及第23條第2項之程
    序，於檢察官先依刑事訴訟法第253條之1第1項、第253條之
    2第1項第4款至第6款或第8款規定，為附條件之緩起訴處分
    時，或於少年法院（地方法院少年法庭）認以依少年事件處
    理法程序處理為適當時，不適用之。『前項緩起訴處分，經
    撤銷者，檢察官應繼續偵查或起訴。』（以下略）。」則該
    條修正施行後所定之多元附條件緩起訴處分，並不限於「附
    命緩起訴」，且撤銷緩起訴處分後，亦應由檢察官依法繼續
    偵查或起訴，與修正前所定之「依法追訴」不同，則緩起訴
    處分之效力與曾受「觀察、勒戒或強制戒治」之處遇已無法
    等同視之。且依最高法院最近所持一致見解，祇要本次施用
    毒品犯行距其最近1次觀察、勒戒或強制戒治執行完畢釋放
    後，已逾3年者，即仍有修正後同條例第20條關於「觀察、
    勒戒或強制戒治」程序規定之適用；而「附命緩起訴」經撤
    銷，仍應回復原緩起訴處分不存在之狀態，由檢察官就該次
    施用毒品犯行依法為相關處分，均已變更該院95年度第7次
    、97年度第5次及100年度第1次等刑事庭會議決議所持見解
    ，使得原先所採的肯定說，於修法後在法理上即有斟酌之餘
    地。又「附命緩起訴」戒癮治療之執行，係以社區醫療（機
    構外醫療體系）處遇替代監禁式治療，使施用毒品者得繼續
    正常家庭及社會生活，尚非集中於勒戒處所，受監所矯正、
    管理，仍難脫其「收容」或「處罰」外觀者，所可比擬，於
    機構外之戒癮治療難達其成效時，再施以機構內之強制處遇
    ，亦屬循序漸進之合理矯正方式，而有改採否定說的必要。
    因此「附命緩起訴」之被告縱使完成「戒癮治療」，難認得
    與觀察、勒戒或強制戒治「已執行完畢」之情形等同視之。
    倘其施用毒品犯行距最近1次「觀察、勒戒或強制戒治」執
    行完畢釋放後已逾3年，縱係於完成戒癮治療3年內再犯，仍
    應依修正後同條例第20條第1項、第2項規定進行「觀察、勒
    戒或強制戒治」程序，不得逕行起訴（最高法院110年度台
    上字第2096號判決意旨參照）。
六、經查：
　㈠被告甲○○前於103年間因施用毒品案件，經臺灣新竹地方檢察
    署檢察官聲請，而經原審法院於103年10月16日以103年度毒
    聲字第168號裁定令入勒戒處所施以觀察、勒戒，嗣因觀察
    、勒戒結果，因認無繼續施用毒品傾向，而於104年1月9日
    執行完畢釋放出所，並經臺灣新竹地方檢察署檢察官於104
    年1月23日以103年度毒偵字第1208號為不起訴處分確定。又
    被告於106年間因施用毒品案件，經臺灣新竹地方檢察署檢
    察官於107年3月19日以106年度毒偵字第1966、1967號、107
    年度毒偵字第156號為附命完成戒癮治療之緩起訴處分，於1
    07年4月20日確定，緩起訴期間為107年4月20日至108年10月
    19日，而遵守或履約期間為106年9月28日至108年7月19日，
    嗣期滿；而被告被訴於108年7月15日19時許，在友人位於新
    竹市南大路之住處內，施用第二級毒品甲基安非他命犯行部
    分，雖經臺灣新竹地方檢察署檢察官於108年11月19日以108
    年度毒偵字第1530號為附命完成戒癮治療之緩起訴處分確定
    ，惟被告因於緩起訴期間內故意再犯施用第二級毒品罪業經
    檢察官聲請簡易判決處刑，是以經臺灣新竹地方檢察署檢察
    官於109年7月6日以109年度撤緩字第218號撤銷前開緩起訴
    處分等節，有上開緩起訴處分書、撤銷緩起訴處分及本院被
    告前案紀錄表附卷可稽（毒偵1530號卷第46頁、撤緩218號
    卷第5頁）。故被告為本案施用第二級毒品犯行前，雖曾經
    檢察官為附命完成戒癮治療之緩起訴處分，惟嗣經依法撤銷
    ，揆諸前揭裁判意旨，既已無從等同接受觀察、勒戒或強制
    戒治之效力，自與毒品危害防制條例第20條第3項起算3年之
    時點無所影響，是被告於108年7月15日19時許施用第二級毒
    品，距被告最近一次觀察、勒戒執行完畢釋放即104年1月9
    日，已逾3年，依上開規定及說明，本案即應予觀察、勒戒
    、強制戒治或為附命完成戒癮治療之緩起訴處分。
　㈡毒品危害防制條例第24條修正後之規定，現已生效施行，檢
    察官援用修正前同條例第24條第2項之規定，認只能依法追
    訴（提起公訴）云云，其論據已非可採。是檢察官就本案被
    告所涉施用第二級毒品犯行，即應依現行毒品危害防制條例
    第24條第2項規定裁量，由檢察官基於一次性之整體規劃而
    重啟處遇程序，具體審酌個案情節，裁量聲請法院裁定觀察
    、勒戒或為附命完成戒癮治療之緩起訴處分，抑或為其他適
    法處理，而非逕予起訴，本件檢察官逕行將被告聲請簡易判
    決處刑，本院無從替代檢察官為上開合義務性之裁量處遇，
    仍應認其起訴程序違背規定。
　㈢綜上所述，原審於檢察官逕行聲請簡易判決處刑時，認起訴
    程式違背規定，而依刑事訴訟法第303條第1款規定為不受理
    之判決，經核並無違法或不當之情事。檢察官之上訴無理由
    ，應予駁回，並不經言詞辯論為之。　
據上論斷，應依刑事訴訟法第368條、第372條，判決如主文。　
中　　華　　民　　國　　110 　年　　7 　　月　　8 　　日
                  刑事第七庭    審判長法　官  孫惠琳
                                      法　官  連雅婷
                                      法　官  張育彰
以上正本證明與原本無異。
不得上訴。
                                      書記官  蔡麗春
中　　華　　民　　國　　110 　年　　7 　　月　　8 　　日